【裁判字號】    98,消債清,21
【裁判日期】    990301
【裁判案由】    聲請清算程序
【裁判全文】
臺灣高雄地方法院民事裁定            98年度消債清字第21號
聲  請  人  甲○○
代  理  人  蔡淑媛律師
上列當事人因消費者債務清理事件聲請清算，本院裁定如下：
    主  文
聲請駁回。
聲請費用由聲請人負擔。
    理  由
一、聲請意旨略以：聲請人前因積欠前台東區中小企業銀行（現
    經合併於荷商荷蘭銀行）等無擔保債權銀行信用卡等債務合
    計新臺幣（下同）1,504,406 元，於民國95年11月間參與中
    華民國銀行公會債務協商機制，與最大債權銀行台東區小中
    企業銀行協議自95年12月起，分120 期，利率6 ％，每月還
    款16,800元清償債務，聲請人於協商時原為職業軍人，嗣於
    95年12月退伍，聲請人以退休金繳納協商款項，僅能勉力繳
    至96年6 月，因遲未尋得工作無固定收入，故而毀諾，聲請
    人雖於97年7 月尋得保全員之工作，但亦僅任職至翌月即97
    年8 月止即因不適任而失業，該兩個月薪資收入僅有56,211
    元，聲請人每月膳食及日常用品支出雖由家人負擔，但每月
    仍須獨自負擔交通費用500 元、電話費500 元、個人保險費
    2, 150元、網路費用570 元，合計3,720 元，聲請人於消費
    者債務清理條例（下稱消債條例）施行後再次與荷商荷蘭銀
    行（下稱荷蘭銀行）協商，惟經荷蘭銀行以「不符合此機制
    申請資格」為由退件，聲請人遲未尋得工作，現債務總額已
    達2,012,285 元，實無法續行清償債務，聲請人顯因非可歸
    責於己之事由致履行有重大困難，且其無擔保或無優先權之
    債務總額未逾1,200 萬元，復未經法院裁定開始清算程序或
    宣告破產，爰聲請清算等語。
二、按「債務人與金融機構協商成立者，不得聲請更生或清算，
    但因不可歸責於己之事由，致履行顯有重大困難者，不在此
    限」；「本條例施行前，債務人依金融主管機關協調成立之
    中華民國銀行公會會員辦理消費金融案件無擔保債務協商機
    制與金融機構成立之協商，準用前項之規定」，消債條例第
    151 條第5 項、第6 項固有明定。惟按債務人不能清償債務
    或有不能清償之虞者，始得依消債條例所定更生或清算程序
    ，清理其債務，消債條例第3 條亦有明文。是以債務人如曾
    與金融機構協商成立，然經毀諾在案，是否得循消債條例所
    定更生程序清理其債務，應先審認是否有同條例第151 條第
    5 項但書所謂不可歸責於己，致履行協商顯有重大困難之事
    由存在，再審酌債務人是否有同條例第3 條所謂不能清償債
    務或有不能清償之虞等情事存在，以避免債務人任意毀諾已
    成立之協商，濫用更生或清算之裁判上債務清理程序。惟本
    件聲請人前雖曾參與協商成立，因當時積欠合作金庫銀行之
    保證債務並未一同協商。而今聲請更生之全體債權人及債務
    金額既已生變動，依消債條例第151 條第1 項之規定，聲請
    人仍應踐行前置協商程序，始得聲請更生或清算。嗣聲請人
    聲請本件清算前，經提出包括全體金融機構之債權人清冊，
    以書面向最大債權銀行荷蘭銀行請求前置協商，惟遭該銀行
    以不符合此機制申請資格而退件，有荷蘭銀行前置協商退件
    通知函乙紙附件可查（本院卷第20頁）。是本件更生之聲請
    即符合消債條例「前置協商」之要件，本院自應綜合聲請人
    目前全部收支及財產狀況，評估是否有「不能清償或不能清
    償之虞」之情。則此時關於更生或清算准駁所由判斷之基礎
    前提事實既有不同，同條例第5 項但書所定債務人不能依原
    協商條件履行是否具有可歸責原因，即非法院應予審酌之事
    項，合先敘明。
三、經查：
  (一)聲請人於95年間依金融主管機關協調成立之中華民國銀行公
    會會員辦理消費金融案件無擔保債務協商機制與原台東區中
    小企業銀行銀行成立協商，自95年12月起，分120 期，利率
    6 ％，每月還款16,800元清償債務，依各債權銀行債權金額
    比例清償各項債務，至全部清償為止，其後於96年7 月未續
    行繳款因而毀諾等情，有95年11月30日協議書、無擔保債務
    還款計畫、財團法人金融聯合徵信中心當事人查詢個人資料
    （信用報告）回覆書各1 份在卷可稽（見本院卷第12至12之
    2 頁、第19頁），可認為真實。是故，本件應審究者，在於
    聲請人有無不能清償之情事？經查：
  (二)聲請人自陳每月支出計交通費用500 元、電話費500 元、個
    人保險費2,150 元、網路費用570 元，合計3,720 元乙情，
    衡諸98年度高雄縣每人每月最低生活費為9,829 元，聲請人
    每月支出尚未逾上開最低生活費之額度，可資採認；其次，
    聲請人固陳明自96年1 月退伍，僅97年7 、8 月曾擔任保全
    員一職收入56,211元，其餘時間至98年2 月止，均因失業無
    收入等情，惟依稅務電子閘門財產所得調件明細表所示，聲
    請人於97年度先鋒保全股份有限公司之收入計57,100元，另
    聲請人同年度尚有友達光電股份有限公司發放股利549 元，
    故聲請人97年度之所得應為57,649元，方屬可採；另聲請人
    除上開收入外，未尋得他職無收入乙節，有勞工保險被保險
    人投保資料表、財政部臺灣省南區國稅局95、96年度綜合所
    得稅各類所得資料清單可稽，堪可信為真實；
  (三)惟查，聲請人自98年3 、4 月間重任職業軍人，每月收入約
    40,000元至50,000元乙情，業據聲請人陳明在卷，有本院99
    年1 月26日公務電話紀錄乙份附卷可查，則倘以45,000元作
    為聲請人現行每月收入金額，扣除每月必要生活費用3,72 0
    元後，尚餘41,280元（計算式：00000 00000＝41280 ），
    如不計算利息，清償聲請人陳明之債務總額2,012,285 元，
    聲請人償還49期則可清償完畢，縱以高雄縣每人每月最低生
    活費9,829 元計算聲請人每月必要支出，聲請人亦仍餘35,1
    71元可供償債，亦僅須償還58期即可清償完畢，況聲請人原
    所陳報之債務其中350,000 元部分為保證債務，主債務人張
    志豪亦已清償部分債務，至97年12月止僅餘294,000 元待清
    償，有合作金庫銀行放款相關貸放及保證資料查詢單乙紙可
    查（本院卷第100 頁），參以聲請人目前29歲（69年8 月1
    日出生），正值青壯年，堪認聲請人應有償債能力，尚無不
    能清償債務情事。
四、綜上，本件聲請人既無不可歸責之事由，亦無不能清償情事
    ，應屬聲請清算之要件不備，且又無從補正，依首揭條文之
    意旨，自應駁回其清算之聲請，爰裁定如主文。
中    華    民    國    99    年     3    月     1    日
              民事庭        法      官  高瑞聰
以上正本係照原本作成。
本件得抗告。
中    華    民    國    99    年    3     月    3     日
                            書  記  官  吳雅琪

司法院資訊處製作；財團法人民間司法改革基金會備份。
